臺灣臺北地方法院刑事判決　　　　　　 96年度簡上字第107號
上　訴　人　臺灣臺北地方法院檢察署檢察官
被　　　告　甲○○
上列上訴人因被告違反商業會計法等案件，不服本院刑事庭於民
國九十六年二月七日所為九十五年度簡字第三二九五號第一審刑
事簡易判決（聲請簡易判決處刑案號：臺灣臺北地方法院檢察署
九十四年度偵緝字第一二二一號，併案案號：臺灣板橋地方法院
檢察署九十五年度偵字第一一六三五號），提起上訴，本院管轄
之第二審合議庭判決如下：
    主  文
上訴駁回。
    事  實
一、甲○○依其已成年之社會經驗，應有相當智識程度，對於無
    實際經營公司之意思而任意應他人之邀擔任公司之名義負責
    人，可能幫助他人填載不實統一發票而幫助他人逃漏稅捐等
    情，有所認識，竟基於幫助他人逃漏稅捐及填製不實會計憑
    證之不確定概括犯意：
  (一)於民國九十年六月間，在臺北市某處，應「蘇仁凱」及「胡
    先生」（真實姓名年籍均不詳）之邀，以新臺幣（下同）約
    五萬元之代價，同意擔任當銘企業有限公司（設臺北市松山
    區○○○路○段一九０之九號一樓，下稱當銘公司）之名義
    負責人，而與「蘇仁凱」、「胡先生」共同基於概括犯意聯
    絡（甲○○部分為未必故意），交付身分證件予「胡先生」
    供辦理當銘公司之董事變更登記，成為商業會計法所規定之
    商業負責人。嗣「蘇仁凱」即以甲○○之名義向稅捐稽關領
    用空白之統一發票，並自九十年十一月間起至九十年十二月
    間止，在當銘公司並無銷貨事實下，連續填製虛偽不實之會
    計憑證即如附表一所示之統一發票計四十七紙，銷售金額總
    計二千六百三十二萬九千五百六十六元，並分別持交如附表
    一所示之公司，作為該等公司之進項憑證，其中如附表二所
    示之四十五紙發票已由該等公司依營業稅法之規定申報營業
    稅時，用以申報扣抵銷項稅額，而幫助該等公司逃漏如附表
    二所示之營業稅額，總計逃漏營業稅額達一百二十八萬七千
    六百九十五元，足以生損害於稅捐稽徵機關課稅之正確性及
    公平性。
  (二)承前概括犯意，於九十年七月間，受某姓名年籍不詳葉姓成
    年女子之邀，於九十年七月間起擔任設於臺北縣板橋市○○
    路○段二八五號三樓之佳昌欣有限公司（下稱佳昌欣公司）
    名義負責人，而與該葉姓成年女子共同基於概括犯意聯絡（
    甲○○部分為未必故意），該葉姓成年女子即於九十年九月
    間起至同年十二月間止，在佳昌欣公司並無銷貨事實下，連
    續填製虛偽不實之會計憑證即如附表三所示之統一發票九十
    五紙，銷售金額總計五千七百六十三萬四千一百六十二元，
    並持交附表三所示公司作為該等公司之進項憑證，除交予悅
    穩國際股份有限公司之第ＪＤ00000000號，金額三
    十六萬五千四百元發票一紙外，其餘九十四紙均遭附表三所
    示公司（除悅穩國際股份有限公司外）於依營業稅法規定申
    報營業稅時，用以申報扣抵銷項稅額，總計逃漏營業稅額二
    百八十六萬三千四百四十三元，足生損害於稅捐稽徵機關課
    稅之正確性及公平性。
二、案經財政部臺北市國稅局移送臺灣臺北地方法院檢察署檢察
    官偵查起訴及財政部臺灣省北區國稅局移送臺灣板橋地方法
    院檢察署檢察官移送併案審理。
    理  由
一、上揭事實，業據被告甲○○於偵查、原審及本院審理時均坦
    承不諱（見九十一年度偵字第九五九八號偵卷第二十頁以下
    、本院九十五年十月三日、九十六年五月一日筆錄），並有
    當銘公司登記卷宗（外放證物）、當銘公司之臺北市國稅局
    審查三科查緝案件稽查報告書、營業稅稅籍資料查詢作業報
    表、專案申請調檔統一發票查核清單、（九十四年度偵字第
    三六三二號卷第三頁以下、第九至十一頁、第一六四至一七
    五頁），以及佳昌欣公司之變更登記事項表、財政部臺灣省
    北區國稅局查緝案件稽查報告、營業人進貨、銷貨申報資料
    、查核名冊及清單、有關進項、銷項、申報扣抵營業稅狀況
    之專案申請調檔統一發票（九十五年度他字第二二一五號卷
    第二二至四三頁、第五至十三頁、第八八至九五頁、同卷第
    一二四至一四二頁）在卷可稽，堪認被告之自白與事實相符
    。從而本件事證明確，被告犯行洵堪認定。
二、新舊法比較：
  (一)按行為後法律有變更者，適用行為時之法律，但行為後之法
    律有利於行為人者，適用最有利於行為人之法律，刑法第二
    條第一項定有明文。被告行為後，商業會計法於九十五年五
    月二十四日修正公布，並於同年月二十六日施行，其中第七
    十一條第一款關於商業負責人以明知不實之事項而填製不實
    會計憑證或記入帳冊之處罰規定，法定刑由「五年以下有期
    徒刑、拘役或科或併科新臺幣十五萬元以下罰金」，修正為
    「五年以下有期徒刑、拘役或科或併科新臺幣六十萬元以下
    罰金」，比較修正前後商業會計法第七十一條第一款之規定
    ，修正後之商業會計法第七十一條第一款規定未較有利於被
    告，依上開說明，應適用較有利於被告之修正前商業會計法
    第七十一條第一款論處。
  (二)被告行為後，下列關於本件被告論罪科刑所應適用之刑法條
    文，業於九十四年二月二日修正公布，且依刑法施行法第十
    條之一規定，於九十五年七月一日生效施行。茲分述如下：
  1.修正後刑法第三十三條第五款規定罰金刑為新臺幣一千元以
    上，以百元計算之，而修正前則規定罰金為一元以上，且以
    銀元為計算單位，經依罰金罰鍰提高標準條例第一條前段，
    以及現行法規所定貨幣單位折算新臺幣條例第二條規定折算
    後，罰金刑則為新臺幣三十元以上，經比較新、舊法之結果
    ，修正後之法律並未較有利於行為人。
  2.修正前刑法第二十八條規定：「二人以上共同實施犯罪之行
    為者，皆為正犯」，修正後之刑法第二十八條則將「實施」
    改為「實行」，本件被告所為，於新舊法均構成共同正犯，
    新法並未較有利於被告。
  3.被告行為時之刑法第三十一條第一項規定：因身分或其他特
    定關係成立之罪，其共同實施或教唆幫助者，雖無特定關係
    ，仍以共犯論。修正後刑法第三十一條第一項規定：因身分
    或其他特定關係成立之罪，其共同實行、教唆或幫助者，雖
    無特定關係，仍以正犯或共犯論。但得減輕其刑。比較結果
    ，以修正後之規定有利被告。
  4.被告行為後，刑法第五十六條連續犯之規定，業經修正公布
    刪除並施行，則被告之犯行，因行為後新法業已刪除連續犯
    之規定，此刪除雖非犯罪構成要件之變更，但顯已影響其刑
    罰之法律效果，自屬法律有變更，經比較新、舊法結果，仍
    應適用較舊法論以連續犯較有利於被告。
  5.被告行為後，刑法第五十五條關於牽連犯之規定業經修正刪
    除，則被告本案犯行，依新法應分論併罰，新法並未較有利
    於被告。
  6.經上開所示個別比較新舊法及依最高法院二十四年上字第四
    六三四號判例就罪刑有關之一切情形綜其全部之結果而為比
    較後，仍以適用修正前刑法上開規定，較有利於被告，是依
    前開說明，自應適用該等修正前刑法之規定處斷。
三、核被告所為，係犯修正前商業會計法第七十一條第一款之填
    製不實會計憑證罪、稅捐稽徵法第四十三條第一項之幫助逃
    漏稅捐罪。被告就事實欄一(一)犯行，與「蘇仁凱」、「胡先
    生」間；就事實欄一(二)犯行，與不詳葉姓女子間，有犯意聯
    絡及行為分擔，為共同正犯（就商業會計法第七十一條第一
    款犯行，其無特定關係之人，均依修正前刑法第三十一條第
    一項規定，以共同正犯論）。被告先後多次明知為不實之事
    項而填製不實會計憑證、幫助納稅義務人逃漏稅捐罪，均時
    間緊接，犯罪方法均相同，觸犯構成要件相同之罪名，顯皆
    係各基於概括犯意反覆為之，均為連續犯，應依修正前刑法
    第五十六條之規定，各以一罪論，並加重其刑。又其連續以
    填製不實會計憑證之方式連續幫助他人逃漏稅捐，上開兩罪
    間，有方法目的之牽連關係，構成牽連犯，依修正前刑法第
    五十五條之規定，從較重之修正前商業會計法第七十一條第
    一款之連續填製不實會計憑證罪處斷。又被告擔任佳昌欣公
    司名義負責人部分之犯罪事實（如前開事實及理由欄一(二)所
    載），雖未據起訴，惟該部分事實與起訴之犯罪事實有連續
    犯之裁判上一罪關係，本院應併予審理。檢察官起訴書雖認
    被告係屬幫助犯，惟查，被告既坦承：係以五萬多元代價，
    應「蘇仁凱」、「胡先生」之邀，擔任當銘公司負責人，是
    掛名的，沒有做什麼事，公司做什麼不曉得，不知道給錢的
    人叫什麼名字，「蘇仁凱」、「胡先生」沒有留電話給伊等
    情（九十一年度偵字九五九八號偵卷第二十、二一、二八頁
    ），且被告並於本院坦承併辦意旨書所載：擔任佳昌欣公司
    負責人，為商業負責人等事實正確（本院九十五年十月三日
    準備程序筆錄），衡之現今社會上以他人名義成立空頭公司
    虛開發票幫助他人逃漏稅捐，或以空頭公司從事其他犯罪之
    情節，層出不窮，被告既無實際經營公司之意思，仍同意真
    實姓名年籍不詳之人邀請，擔任公司負責人，衡情對於該等
    公司將遭利用於從事虛開不實發票等犯罪行為，自應有所認
    識，且其犯罪結果之發生並不違背其本意，其對於上開犯行
    顯有未必故意，並分別與「蘇仁凱」、「胡先生」、葉姓成
    年女子間有概括犯意聯絡甚明，檢察官就此尚有誤解，附此
    指明。另修正前刑法第四十一條第一項前段規定：「犯最重
    本刑為五年以下有期徒刑以下之刑之罪，而受六個月以下有
    期徒刑或拘役之宣告，因身體、教育、職業、家庭之關係或
    其他正當事由，執行顯有困難者，得以一元以上三元以下折
    算一日，易科罰金」，又被告行為時之易科罰金折算標準，
    修正前罰金罰鍰提高標準條例第二條前段（現已刪除）規定
    ，就其原定數額提高為一百倍折算一日，則本件被告行為時
    之易科罰金折算標準，應以銀元一百元以上，三百元以下折
    算一日，經折算為新臺幣後，應以新臺幣三百元以上，九百
    元以下折算一日。惟修正後刑法第四十一條第一項前段則規
    定：「犯最重本刑為五年以下有期徒刑以下之刑之罪，而受
    六個月以下有期徒刑或拘役之宣告者，得以新臺幣一千元、
    二千元或三千元折算一日，易科罰金」。比較修正前後之易
    科罰金折算標準，以修正前刑法第四十一條第一項之規定，
    較有利於被告。依刑法第二條第一項前段之規定，應適用修
    正前刑法第四十一條第一項前段及修正前罰金罰鍰提高標準
    條例第二條之規定，諭知易科罰金折算標準。
四、維持原判決及駁回上訴之理由：
　　原審認被告罪證明確，適用刑事訴訟法第四百四十九條第二
    項、第三項，修正前商業會計法第七十一條第一款，稅捐稽
    徵法第四十三條第一項，刑法第二條第一項前段、第十一條
    前段，修正前刑法第二十八條、第三十一條第一項、第五十
    六條、第五十五條、第四十一條第一項前段，刑法施行法第
    一條之一，修正前罰金罰鍰提高標準條例第二條，現行法規
    所定貨幣單位折算新臺幣條例第二條之規定，並審酌本案係
    助長他人以不正方法逃漏稅捐之經濟犯罪，犯罪所得及逃漏
    稅捐金額非微，惟被告參與犯行之程度非深，及被告犯罪之
    動機、目的、手段、被告之品行、智識程度等一切情狀，量
    處被告有期徒刑六月，如易科罰金以銀元三百元即新臺幣九
    百元折算一日。復參酌被告前因贓物罪受有期徒刑以上刑之
    宣告，於八十二年五月十二日執行完畢後，五年以內未曾受
    有期徒刑以上刑之宣告，此有臺灣高等法院被告前案紀錄表
    在卷可憑，因認上開有期徒刑之宣告，以暫不執行為適當，
    併依刑法第七十四條第一項第二款（原判決理由欄第三段誤
    載為第一款）規定，宣告緩刑三年，經核其認事用法，並無
    違誤，量刑亦屬妥當。上訴人即檢察官之上訴意旨指摘原判
    決量刑不當，為無理由，應予駁回。
據上論斷，應依刑事訴訟法第四百五十五條之一第一項、第三項
、第三百六十八條，判決如主文。
本案經檢察官黃紋綦到庭執行職務。
中　　華　　民　　國　　96　　年　　5 　　月　　15　　日
　　　　　　　　　刑事第三庭  審判長法　官　黃雅芬
　　　　　　　　　　　　　　　　　　法　官　王幸華
   　　　　　　　　　　　　　　　　 法　官　胡宗淦
上正本證明與原本無異。
不得上訴。
　　　　　　　　　　　　　　　　    書記官　張耀鴻
中　　華　　民　　國　　96　　年　　5 　　月　　15　　日
附錄法條：
修正前商業會計法第71條
商業負責人、主辦及經辦會計人員或依法受託代他人處理會計事
務之人員有下列情事之一者，處5年以下有期徒刑、拘役或科或
併科新臺幣15萬元以下罰金：
一、以明知為不實之事項，而填製會計憑證或記入帳冊。
二、故意使應保存之會計憑證、會計帳簿報表滅失毀損。
三、偽造或變造會計憑證、會計帳簿報表內容或毀損其頁數。
四、故意遺漏會計事項不為記錄，致使財務報表發生不實之結果
。
五、其他利用不正當方法，致使會計事項或財務報表發生不實之
結果。
稅捐稽徵法第43條
 (教唆或幫助逃漏稅捐等之處罰)
教唆或幫助犯第 41 條或第 42 條之罪者，處 3 年以下有期徒刑
、拘役或科新台幣 6 萬元以下罰金。
稅務人員、執行業務之律師、會計師或其他合法代理人犯前項之
罪者，加重其刑至二分之一。
稅務稽徵人員違反第 33 條規定者，除觸犯刑法者移送法辦外，
處 1 萬元以上 5 萬元以下罰鍰。
